最高法院民事判決　　　　　　　　　 110年度台上字第3208號
上　 訴　 人　宋俊霖
訴 訟代理 人　吳任偉律師
　　　　　　　朱萱諭律師
被 上 訴　人　德祐建設企業有限公司（下稱德祐公司）

法 定代理 人　洪謙傅
兼法定代理人　吳順明
　　　　　　　谷寶華
被 上 訴　人　德冠建設企業有限公司（下稱德冠公司）

法 定代理 人　吳柏辰
共　　　　同　
訴 訟代理 人　陳建宏律師 
上列當事人間請求損害賠償等事件，上訴人對於中華民國110年9
月1日臺灣高等法院高雄分院第二審判決（109年度重上字第60號
），提起上訴，本院判決如下：
    主  文
原判決關於駁回上訴人請求㈠被上訴人德祐公司、吳順明應連帶
再給付新臺幣肆佰伍拾玖萬柒仟伍佰柒拾柒元本息之上訴；㈡德
冠公司應就上開金額與德祐公司、吳順明負連帶給付責任之上訴
，暨該訴訟費用部分廢棄，發回臺灣高等法院高雄分院。
其他上訴駁回。
第三審訴訟費用，關於駁回其他上訴部分，由上訴人負擔。
    理  由
本件上訴人主張：伊受被上訴人德冠公司廣告「捷運新都心NO
  2」建案（下稱系爭建案）吸引，於民國99年4月3 日分別就坐
  落高雄市○○區○○段000 地號土地及其上門牌號碼高雄市○
  ○區○○○街00號建物（下依序稱系爭土地、系爭房屋，合稱
  系爭房地），與被上訴人谷寶華、德祐公司簽訂土地、房屋買
  賣契約，合計價金新臺幣（下同）1350萬元。系爭房地為德冠
  公司、德祐公司（下合稱德冠等2公司）、谷寶華（與德冠等2
  公司合稱德冠公司3 人）所建造，並對外廣告、銷售，屬消費
  者保護法（下稱消保法）第7條第1項之企業經營者。伊於 101
  年底發現系爭房屋1 樓浴廁外空地異常潮濕，通知德祐公司未
  檢出原因，自行檢測後始知該屋地基浸水，並於103年4月3 日
  告知被上訴人吳順明（與德祐公司合稱德祐公司2 人，與德冠
  公司3人合稱被上訴人）。又於106年4月間發現系爭房屋1樓、
  4 樓、RF之頂版多處混凝土突出、脫落，鑑定後方知混凝土含
  有爐碴，影響該屋結構安全及抗震能力，繼於108年6月發現該
  屋2、3樓頂版混凝土脫落、黑點，德冠等2 公司就此應負債務
  不履行賠償責任等情。依民法第184條第1項前段、第227條第1
  項、第359條、第179條、第227條之1準用第195條第1項、消保
  法第7條第3項規定，擇一求為命德祐公司2人再連帶給付伊693
  萬3020元本息，德冠公司、谷寶華就德祐公司2 人應給付伊之
  1017萬7303元本息負連帶責任之判決（原審判決德祐公司2 人
  應連帶給付上訴人因系爭房屋傾斜之修復費用及補償312萬428
  3元、精神慰撫金10萬元、鑑定費用2萬元，合計324 萬4283元
  本息部分，未據德祐公司2 人不服，並經吳順明給付，業已確
  定，下不贅敘）。
被上訴人則以：上訴人簽約時已知系爭房地出賣人分別為德祐
  公司、谷寶華，德冠公司非系爭房地出賣人，不負任何賠償責
  任。且上訴人主張之瑕疵僅與系爭房屋有關，系爭土地出賣人
  谷寶華對此亦不負賠償責任。系爭房屋經檢測無漏水問題。一
  般天然砂石或大陸機制砂石，可能含有少量鐵質，本件經台灣
  省土木技師公會（下稱系爭公會）107 年10月15日0000號鑑定
  （下稱C 鑑定）顯示，含鐵成分屬可容許比例，且我國現無規
  範爐碴檢測之標準與方法，系爭房屋是否含爐碴或其種類均不
  明。縱認伊應負賠償責任，原判決附表（下稱附表）二編號 1
  部分，無理由；編號4 部分，因系爭房地價值高昂，無貶值情
  事；編號5部分，欠缺因果關係；編號6部分，如非法院囑託之
  鑑定，非屬必要等語，資為抗辯。
原審廢棄第一審所為命德祐公司給付上訴人超過324 萬4283元
  本息部分，駁回上訴人該部分第一審之訴，並命吳順明就上開
  金額與德祐公司負連帶給付責任，駁回上訴人及德祐公司之其
  餘上訴。其理由如下：
㈠系爭建案廣告文宣固出現德冠公司名義，然德冠公司並未依該
  廣告訊息與上訴人簽訂任何契約，德冠等2 公司縱屬關係企業
  ，然其法人格互異，上訴人僅得向契約出賣人主張權利，自難
  以該廣告內容，遽認德冠公司為系爭房地買賣契約出賣人，德
  冠公司就系爭房屋瑕疵不負任何責任。
㈡系爭房地買賣契約具聯立契約性質，其中一契約不成立、無效
  、撤銷或解除時，他契約同其命運，惟未就損害賠償為連帶責
  任之約定。上訴人並未主張系爭土地、房屋之買賣契約有不成
  立、無效、撤銷或解除之情事，亦未約定谷寶華須與德祐公司
  就系爭房地所生損害負連帶賠償之責。系爭房屋由德祐公司起
  造、出售，造成傾斜結果之侵權行為與谷寶華無關，谷寶華無
  須對上訴人請求如附表二之賠償負連帶給付責任。
㈢上訴人雖主張系爭房屋有地基滲水、排水管漏水等瑕疵，惟：
⒈該屋周邊泥土呈乾燥無水狀態，並經系爭公會3 次會勘現場後
  ，亦認：後面廁所2處及外面左後側1處，無滲水及漏水現象；
  該屋基礎下方有積水現象，推估與地下水滲流方向係由該屋右
  後方往前方大排水溝滲流，當水位高漲，瞬間滲流不及有關，
  有該公會鑑定（下稱B 鑑定）報告可參。系爭公會乃工程施工
  爭議判斷專責機構、指派鑑定技師與兩造無特殊恩怨、鑑定過
  程進行3 次會勘、聆聽相關人員陳述，並輔以測量、實地挖井
  觀察相當期間，對該滲漏水之判斷已盡相當客觀調查，無顯然
  不當之處，其出具之B 鑑定報告為可信，該屋地基無滲漏水情
  事。
⒉系爭房屋之左後側洞口上方、車庫蔭井、走道洞口上方之排水
  管，經系爭公會補充鑑定後，認：後方浴廁、後方陽台走道洞
  口之排水管，無洩漏水情形；車庫蔭井清掃孔，其排水管銜接
  處週邊有明顯滲水情形，原因應為管路破損或接合不良所致；
  後側已開挖洞口處，經抽乾積水後，有鄰戶污排管線通過洞口
  上方，該處管線有明顯滲漏水，原因為鄰戶污排管線破損或接
  合不良所致（下稱D 鑑定報告）。是系爭房屋左後側洞口上方
  之排水管並無滲漏水情形；至車庫蔭井、後側已開挖洞口處之
  確切滲漏處，需經現地開挖始能確認；而德祐公司所埋設管路
  之尺寸、材質及其施工方式，因屬隱蔽部分，現地甚難檢視，
  且自交屋至發現該排水管滲漏時止，已近9 年，無法證明其破
  損係德祐公司施工不當或違法所致。上訴人依民法第227條第1
  項、第227條之1規定及侵權行為法律關係，請求德祐公司賠償
  附表二編號1、5、6③所示損害，均屬無據。
㈣系爭房屋傾斜部分，經由德祐公司2 人連帶給付所需扶正及地
  質改良補強費用312萬4283元、精神慰撫金10萬元、鑑定費2萬
  元為已足，上訴人不得就此部分再請求被上訴人連帶給付交易
  價值減損233萬5443元。
㈤系爭房屋經系爭公會鑑定後，其1F、4F頂版、處所取樣本，
  均含有金屬成分，正常混凝土中不應有金屬成分，認其使用之
  混凝土含有爐碴。其中「高爐爐碴」可被允許摻配於水泥成為
  高爐水泥，故混凝土含有「高爐爐碴」不違反工程慣例；而「
  電弧煉鋼爐碴」為未經安定化之還原碴，則不被允許做為結構
  用混凝土材料。系爭建案每層樓所使用之混凝土為同一批材料
  ，預拌混凝土出廠澆置由買方德冠公司（原名德旺建設企業有
  限公司）訂定，灌漿時間為98年5月至8月，該案各樓層灌漿結
  構體試體取樣報告，均符合CNS 國家標準，迄今已逾10年，相
  關單據已無保存，無法化驗、判定其材料之原料及其種類。系
  爭房屋混凝土雖經鑑定含有爐碴成分，但無證據認定該爐碴屬
  電弧煉鋼爐碴。C 鑑定報告雖認該爐碴對該屋結構安全及抗震
  能力造成不利影響，然表示其影響程度目前無法具體量化。上
  訴人以該爐碴已危及系爭房屋結構安全、抗震能力為由，主張
  德冠等2公司應依民法第227條第1項、消保法第7條第3 項規定
  負賠償責任，均屬無據。上訴人既不得請求賠償系爭房屋因爐
  碴所生損害，附表二編號3、4②、5、6②④部分，已無贅究必
  要。
㈥綜上，上訴人所請逾德祐公司2人應連帶給付其324萬4283元本
  息部分，均為無理由等詞，為其判斷基礎。
本院之判斷：
㈠廢棄發回（即關於上訴人請求德祐公司2 人應連帶再給付系爭
  房屋因滲漏水、含有爐碴所致損害459 萬7577元本息，及德冠
  公司應就上開金額與德祐公司2 人負連帶給付責任）部分：
⒈查原審既認定系爭公會就系爭房屋所為相關鑑定為可採，且其
  就該屋所埋設之排水管有無滲漏水進行補充鑑定後，亦認：車
  庫蔭井清掃孔，其排水管銜接處週邊有明顯滲水情形，原因應
  為管路破損或接合不良所致；後側已開挖洞口處，經抽乾積水
  後，有鄰戶污排管線通過洞口上方，該處管線有明顯滲漏水，
  原因為鄰戶污排管線破損或接合不良所致（D鑑定報告4頁）。
  嗣並說明：車庫蔭井清掃孔之滲水處，研判為管路與蔭井接合
  處，或接合處之管路內部；現地所埋設管路之尺寸、材質及其
  施工方式，因屬隱蔽部分，甚難檢視；一般RC建物設計使用年
  限為50年，故因應埋設之隱蔽部分管線材質，除可抽換更新部
  分外，其使用壽命應配合建物使用年限；現地滲漏水處之管線
  ，是否因房屋傾斜擠壓所造成，依現地檢視結果，尚難予以認
  定等語（原審卷347 頁）。似認該埋設管線處已使系爭房屋產
  生滲漏水情形，及其因屬建物隱蔽部分，原則上其材質應配合
  建物使用年限為50年，且其滲漏水原因無法以現地檢視知悉是
  否與房屋傾斜壓擠有關。果爾，上訴人依該鑑定報告主張系爭
  房屋排水管線發生滲漏水，且與德祐公司埋設、施工不當有關
  等詞，是否全然無據？不無再事研求之餘地。原審遽以該管線
  滲漏處需經現地開挖始能確認，且埋設已近9 年，期間亦有自
  然因素介入，無法證明其破損係德祐公司埋設、施工不當或違
  法所致，駁回上訴人此部分之請求，自有可議。
⒉又系爭房屋經系爭公會進行C 鑑定後，因1F、4F頂版、處所
  取樣本，均含有金屬成分，一般正常混凝土不應有金屬成分，
  而認其所使用混凝土含有爐碴成分；其中「高爐爐碴」會增加
  混凝土之耐久性，可被允許摻配於水泥成為高爐水泥，另「電
  弧煉鋼爐碴」為未經安定化之還原碴，為不被允許做為結構用
  混凝土材料等情，為原審合法認定之事實。且該鑑定報告亦表
  示：爐碴因其中含有游離氧化鈣、氧化鎂，遇水反應成氫氧化
  鈣、氫氧化鎂，體積可膨脹約100%及120%，故混凝土表層膨脹
  脫落後，較深層爐碴接觸空氣中水分繼續膨脹，對房屋結構安
  全及抗震能力造成不利影響，縮短使用年限。並提供經濟部標
  準檢驗局印行之混凝土及水泥砂漿用水淬高爐爐碴粉CNS 國家
  標準（下稱爐碴規範標準），就「高爐爐碴」之定義為非金屬
  產物，主要由鈣或其他基之矽酸鹽及鋁矽酸鹽所組成，為在高
  爐鍊鐵時同時產生之熔融物等語（C 鑑定報告3至4、29至30頁
  ）。以一般混凝土中不應含有金屬成分，而爐碴規範標準亦對
  可摻配於混凝土中使用之「高爐爐碴」定義為「非金屬產物」
  ，則經該鑑定認為含有金屬成分之爐碴，是否屬可合法摻配於
  混凝土內之「高爐爐碴」，即不無疑義。原審率以該鑑定報告
  有關尚無法具體量化該爐碴成分對系爭房屋結構安全及抗震能
  力造成不利影響之程度等語，即以上訴人未能證明該爐碴屬不
  能作為結構用混凝土材料之「電弧煉鋼爐碴」，已達足以影響
  該屋結構安全、抗震能力程度等為由，駁回上訴人該部分之請
  求，亦嫌速斷。
⒊綜上，系爭房屋經鑑定有埋設管線滲漏水及所使用混凝土含有
  爐碴成分等情事，惟造成該埋設管線滲漏水之原因為何？是否
  與房屋傾斜壓擠有關？該爐碴是否屬可做為結構使用之混凝土
  材料？且究係德冠公司或德祐公司買受、建造使用？均有待調
  查審認，以釐上訴人主張其因系爭房屋滲漏水、含有爐碴成分
  致受有459 萬7577元（即上訴人請求金額1017萬7303元，扣除
  吳順明已依原審判決給付該屋因傾斜所生損害324 萬4283元，
  及後述認上訴人請求該屋傾斜交易價值減損233 萬5443元之上
  訴無理由之金額）本息之損害，是否有據之認定。原審對上開
  部分未遑詳查明晰，遽為不利於上訴人之判決，其上訴論旨，
  指摘原判決關此部分為不當，求予廢棄，非無理由。
㈡駁回上訴（即關於谷寶華應負連帶給付1017萬7303元本息及上
  訴人請求房屋傾斜交易價值減損233 萬5443元本息）部分：
  原審本於採證、認事及適用法律之職權行使，並斟酌全辯論意
  旨，認定系爭土地出賣人谷寶華，無庸就系爭房屋所生瑕疵，
  負任何債務不履行及侵權行為之連帶損害賠償責任，及上訴人
  不得再就系爭房屋傾斜請求交易價值減損233 萬5443元本息。
  查系爭房屋因傾斜所生修復費用及補償312 萬4283元、精神慰
  撫金10萬元、鑑定費用2萬元，合計324萬4283元本息部分，業
  經吳順明給付而確定，上訴人已不得再就該部分請求谷寶華為
  連帶給付；原審並就上訴人請求谷寶華與德冠公司、德祐公司
  2人連帶給付693萬3020元本息（即1017萬7303元扣除該已確定
  部分），及系爭房屋傾斜所生交易價值減損部分，說明不採上
  訴人所主張及其餘攻擊方法不逐一論述之理由，而為其敗訴之
  判決，經核於法並無違誤。上訴論旨，指摘原判決關此部分違
  背法令，求予廢棄，非有理由。
㈢末查，本件仍有事實尚待調查，且所涉法律見解未具有原則上
  重要性，爰不經言詞辯論，附此敘明。
據上論結，本件上訴為一部有理由、一部無理由。依民事訴訟
  法第477條第1項、第478條第2項、第481條、第449條第1 項、
  第78條，判決如主文。
中    華    民    國   111    年    3     月    9     日
                      最高法院民事第六庭
                          審判長法官  魏  大  喨  
                                法官  李  寶  堂  
                                法官  李  文  賢  
                                法官  高  榮  宏  
                                法官  林  玉  珮  
本件正本證明與原本無異
                                      書  記  官
中    華    民    國   111    年    3     月    15    日